臺灣雲林地方法院刑事判決　　　　　　　　　　　　　八十九年度訴字第二九一號
　　公　訴　人　臺灣雲林地方法院檢察署檢察官
　　被　　　告　丙○○原名林永.
　　選任辯護人　許哲嘉
　　被　　　告　乙○○
　　選任辯護人　簡承佑
　　　　　　　　張智學
右列被告等因重利等案件，經檢察官提起公訴（八十九年度偵字第四六一號、偵緝字
第四九號），本院判決如左：
    主  文
丙○○共同乘他人急迫，貸以金錢，而取得與原本顯不相當之重利為常業，處有期徒
刑柒月。
乙○○共同乘他人急迫，貸以金錢，而取得與原本顯不相當之重利為常業，處有期徒
刑肆月，如易科罰金，以佰元折算壹日，緩刑貳年。
    事  實
一、丙○○（原名林永峰）有賭博、詐欺、違反動產擔保交易法、傷害及違反銀行法
    等多項前科（均不構成累犯）。又自民國（下同）八十六年底起，與乙○○分別
    參與由莊東晃、林清源、鄭清城、蔡明穆、陳朝宗、劉興科、陳明賢及綽號「金
    仔」、「阿杰」之不詳姓名成年男子等人（莊東晃、林清源、鄭清城、蔡明穆、
    陳朝宗、劉興科、陳明賢等七人業經本院八十八年度訴字第一五二號、台灣高等
    法院台南分院八十九年度上訴字第七四五號分別判處徒刑確定）共同組成之地下
    錢莊，本於共同取得重利為常業之犯意聯絡，由陳朝宗等人出面在聯合報、中國
    時報等報紙刊登小額借款廣告，趁如附表一所示之借款人急迫需錢之際，只要借
    款人提出身分證件或其他財產證明文件，及簽發本票並同意以個人財產抵償債務
    之同意書等為擔保，即分別由林清源等人出面借款，並預扣利息，而分別取得顯
    不相當之重利，再分別由其等不同之人出面向借款人索取利息（各次借款人即被
    害人姓名、借款時地、借款金額、預扣之利息、週年利率、出面借款之人與出面
    討債之人均如附表一所示），或指示借款人將本金、利息匯入不知情之徐大勇在
    雲林縣虎尾郵局所開立之帳戶內，或丙○○提供其妻賴慧娟在雲林縣大埤郵局所
    開立之０一八０八八–四號帳戶內，均以之牟利，恃之為生。嗣警於八十七年十
    月十二日下午五時二十分，在雲林縣大埤鄉○○村○○路九巷四十弄二一號莊東
    晃租處，查獲丙○○等人（莊東晃、乙○○除外），扣得如附表二所示之物。
二、案經雲林縣警察局斗南分局報請臺灣雲林地方法院檢察署檢察官偵查起訴。
    理  由
一、右揭事實，訊據被告丙○○、乙○○二人矢口否認有前揭常業重利犯行，被告丙
    ○○及辯護人並辯稱：被告借錢給林清源，純屬個人情誼；警方搜索莊東晃租處
    時，被告係因與妻吵架，因而攜子暫時借住該處；又因林清源稱有人欲匯錢給他
    ，而林清源的提款卡遺失，被告始提供前妻賴慧娟於大埤郵局帳戶之提款卡借予
    林清源使用，惟被告不知林清源如何使用，均與經營地下錢莊無關；再者，被告
    先前曾放重利，然自八十七年三、四月間經法院判處徒刑後，即未再犯等語。被
    告乙○○與辯護人則辯稱：被告自八十六年至八十七年初任職於味全公司，自八
    十七年二、三月間始在現址開洗衣店，當時因莊東晃在隔壁開獨家雜誌社及賣檳
    榔，故常向被告借車牌號碼ＭＨＳ–八六六號機車使用，被告並未參與地下錢莊
    之經營，或催討借款；另被告雖曾借款與丁○○，然係因丁○○賭博時向被告所
    借，並無趁其急迫輕率或無經驗而借貸之情，且係屬偶爾之行為，並無常業重利
    之犯行等語。經查：
（一）本件共同行為人莊東晃、林清源、鄭清城、蔡明穆、陳朝宗、劉興科、陳明賢
      等七人與綽號「金仔」、「阿杰」之不詳姓名成年男子等人，共同組成地下錢
      莊，本於共同取得重利為常業之犯意聯絡，在聯合報、中國時報等報紙刊登小
      額借款廣告，趁如附表一編號一至三九所示之借款人急迫需錢之際，以前揭之
      方式貸與款項並收取利息，分別取得顯不相當之重利，恃以為生，共同觸犯常
      業重利罪犯行，業經本院以八十八年度訴字第一五二號及台灣高等法院台南分
      院（下簡稱台南高分院）八十九年度上訴字第七四五號分別判處徒刑確定，有
      該判決附卷可參。
（二）被告丙○○部分：
  １、被害人甲○○自八十七年三、四月間起陸續向莊東晃借貸，每借新台幣（下同
      ）三萬元（預扣利息，實得二萬多元），則自借款翌日起每日償還本息三千元
      至還清為止，並由莊東晃告知被害人上開丙○○之妻賴慧娟在雲林縣大埤郵局
      帳號０一八０八八–四號帳戶，要被害人按時將上開款項匯入該帳戶，並經被
      害人陸續匯款償還；嗣因莊東晃另借與被害人如附表一編號三六、三七之款項
      被害人未如期償還，而由莊東晃將被害人借款時簽發供擔保之支票交由林清源
      以被害人未按時清償借款涉犯詐欺罪嫌為由，向台灣嘉義地方法院檢察署（下
      簡稱嘉義地檢署）檢察官對被害人及其夫黃正利提出共同詐欺之告訴等情，業
      據証人甲○○結証屬實，並有該匯款單影本十二紙、賴慧娟暨丙○○之戶籍謄
      本附台灣雲林地方法院檢察署（下簡稱雲林地檢署）八十七年度偵字第三三四
      七號偵查卷（第三十六頁至四十七頁、第九八頁）及該帳戶交易明細在審理卷
      、林清源出具之告訴狀附嘉義地檢署八十七年度偵字第三六二八號卷可參，足
      信無誤。
  ２、又被告丙○○確有放重利之行為，並據共同行為人林清源在警訊中供述明確（
      雲林縣警察局斗南分局斗警刑字第一四０八四號卷第十、十一頁）。查被告與
      林清源係屬朋友關係，並無怨恨，且被告於八十七年間曾與林清源同住在莊東
      晃位於雲林縣大埤鄉○○村○○路九巷四十弄二一號之租處，並曾借錢給林清
      源周轉，又自八十七年初起提供其妻賴慧娟上開郵局帳戶提款卡給林清源使用
      等情，為被告所自承，顯見二人關係良好，當無虛偽構陷之理。另從上開莊東
      晃出面借款給被害人甲○○時，告知被害人上開賴慧娟之郵局帳號，並要求被
      害人將償還之本息匯入該帳戶，及被害人未按時清償時，莊東晃即將被害人所
      簽發之支票轉交林清源出面討債等情以觀，被告參與莊東晃等人所經營之地下
      錢莊，足以認定。林清源在上開警訊中供稱其係跑單幫，未與莊東晃及被告共
      同經營等語部分，應有所保留，不足採信。
  ３、被告雖辯稱其提供賴慧娟上開郵局提款卡借予林清源使用，係由於林清源稱有
      人欲匯錢給他，而林清源之提款卡遺失，惟被告不知林清源如何使用，與經營
      地下錢莊無關云云。然查雲林地檢署檢察官於八十七年十一月四日因莊東晃等
      人涉嫌重利案件（八十七年度偵字第五０三四號）訊問被告及莊東晃、林清源
      等人時，檢察官問：「賴慧娟的郵局存摺、印章、提款卡在何處？」被告答稱
      ：「之前是賴慧娟在保管，目前我不知道。」檢察官再問莊東晃及被告二人：
      「賴慧娟的郵局帳號是何人告訴甲○○？」莊東晃及被告均答稱：「不知道。
      」嗣後被告才改稱：「之前我太太曾將他的郵局提款卡交給我，叫我幫他提款
      ，我用完後沒有還給我太太，後來我有將提款卡借給林清源用，並將密碼告訴
      她（應為『他』）。」等語，被告如未參與該地下錢莊之經營，何需於該偵訊
      中有所隱瞞，為前後不符之陳述。況且，被告並於該案偵查中坦承打電話叫賴
      慧娟把郵局存款簿拿去郵局登簿，以方便林清源等人領款等情，被告辯稱其只
      是單純借提款卡給林清源使用云云，核無可採。
  ４、且警方於八十七年十月十二日下午五時二十分，搜索莊東晃所承租與被告及林
      清源同住之雲林縣大埤鄉○○村○○路九巷四十弄二一號住處時，查獲被告與
      林清源、鄭清城、蔡明穆、陳朝宗、劉興科等共同行為人在場，並扣得如附表
      二所示與渠等經營重利行為相關之証物，其中編號二十之筆記本被告自承為其
      所有，而查該筆記本載有借款人及其借款本息金額等資料，有該筆記本影本附
      雲林地檢署八十七年度偵字第五０三四號卷（第三二頁至四二頁）可參，而該
      筆記本上開資料之字體為被告之字跡，亦據共同行為人莊東晃於八十九年一月
      二十八日在本院八十八年度訴字第一五二號所犯重利等案件審理中供承明確，
      顯見被告自白該筆記本為其所有屬實，被告確有參與共同經營該地下錢莊，亦
      足認定。
  ５、另被告辯稱林清源所供被告有放重利之行為，可能係指被告於八十七年三、四
      月之前所為，然該等行為，業經嘉義地院判處徒刑確定，被告嗣後即未再犯云
      云。然查，被告於八十八年一月八日經台灣嘉義地方法院（下簡稱嘉義地院）
      以八十七年度訴字第三二０號判處徒刑部分，係以被告自八十六年三、四月間
      起至同年十二月止，在嘉義市等處經營日日會，違反非銀行不得經營收受存款
      業務之規定犯行所為，並非就被告所為重利犯行之審判，有該判決附雲林地檢
      署八十七年度偵字第五八九八號卷可參，並有台南高分院八十八年度上訴字第
      七一一號判決理由六載明該犯罪事實與被告所犯本件重利犯行不同，因而退回
      雲林地檢察署檢察官就被告本件犯行函請併案審理意旨可考，有該判決附雲林
      地檢署八十八年度偵字第五四四八號卷可佐，故被告前揭所辯，應有誤會，併
      此敘明。
（三）被告乙○○部分：
  １、被告乙○○參與莊東晃等人經營地下錢莊等情，業據被害人丁○○在警訊中指
      訴綦詳，且被害人在警訊中指稱：被害人曾於八十六年底及八十七年初期間向
      莊東晃及乙○○分別借了三次高利貸，被害人向渠二人借錢每次都是三萬元，
      每月利息八千元（週年利率達百分之三百二十，即附表一編號四一部分、起訴
      書誤繕為每「日」利息八千元），該二人均曾向被害人討債等語明確，有雲林
      縣警察局斗南分局斗警刑字第一四０八四號卷可稽，核與另一被害人戊○○在
      本院結証稱：証人常看到被告騎ＭＨＳ–八六六號機車到斗六車行找同事丁○
      ○要錢，丁○○原與証人原同向莊東晃借錢，後來丁○○改向乙○○借錢等語
      相符，且被告確有騎上開機車單獨或載莊東晃或林清源等人至斗六車行乙節，
      亦據被告坦承屬實，上開被害人之指訴及証詞，足信與事實相符，被告參與上
      開地下錢莊，趁被害人丁○○等人急迫需錢之際，貸以金錢，而分別取得與原
      本顯不相當之重利，並恃以為生，足以認定。被告辯稱其僅因被害人丁○○賭
      博臨時向其借款二萬二千五百元，隔三個月還三萬元，並無參與經營地下錢莊
      及討債云云，不足採信。
  ２、另被告雖辯稱被告自八十六年至八十七年初任職於味全公司，自八十七年二、
      三月間始在現址開洗衣店，且借錢給被害人丁○○係屬偶爾之行為，並無常業
      重利之事實云云。惟按刑法上所謂常業犯，係指反覆以同種類行為為目的之社
      會活動之職業性犯罪而言，至於犯罪所得之多寡，是否恃此犯罪為唯一之謀生
      職業，則非所問，縱令兼有其他職業，仍無礙於該常業犯罪之成立，最高法院
      八十五年度台上字第五一０號判例足資參照。被告既以自己參與之意思，加入
      莊東晃等人所組地下錢莊之經營，對於該地下錢莊成員之行為自需負責，尚難
      以被告另有職業而謂無常業之犯行，故被告所辯，並無足採，其參與共同經營
      地下錢莊，足以認定。
（四）另共同行為人莊東晃自八十六年四月間起，陸續在雲林縣斗六火車站旁，趁被
      害人戊○○急迫需錢之際，貸與金錢，每借三萬元預扣利息六千元，每月償還
      本息一千元（週年利率達百分之二百四十，即附表編號四十部分、起訴書誤繕
      為「每日利息一千元、週年利率百分之一千二百」）等情，亦據被害人於警訊
      及本院調查中指訴綦詳，核其於警訊及本院指訴之情節均一致，參酌共同行為
      人所為前揭以重利為常業之犯行情節，及上開前案查獲如附表二所示之証物，
      被害人指訴之情節，堪信與事實相符，故被告二人前揭犯行足以認定，本件事
      証明確，應予依法論科。
二、核被告丙○○、乙○○二人所為，均係犯刑法第三百四十五條之常業重利罪。被
    告二人所犯上開常業重利罪，與另案被告莊東晃、林清源、鄭清城、蔡明穆、陳
    朝宗、劉興科、陳明賢及綽號「金仔」、「阿杰」之不詳姓名成年男子等人，有
    犯意聯絡，行為分擔，均為共同正犯。爰審酌被告乙○○並無犯罪之前科紀錄、
    丙○○則有賭博、詐欺、違反動產擔保交易法、傷害及違反銀行法等多項前科之
    素行，均有雲林地檢署刑案資料查註紀錄表及台灣高等法院被告全國前案紀錄表
    可稽，被告二人參與所犯重利罪之行為情節、侵害個人財產法益之多寡，與未進
    一步參與該地下錢莊成員另以暴力討債犯行，惟犯後均矢口否認犯行等一切情狀
    ，分別量處如主文所示之刑。又本件行為後，刑法第四十一條規定得易科罰金之
    罪，已自犯最重本刑為三年以下有期徒刑以下之刑之罪，於九十年一月十日修正
    公布為同條第一項規定，犯最重本刑為五年以下有期徒刑以下之刑之罪，行為後
    法律有變更，應適用裁判時之法律，故被告乙○○所受宣告六個月以下有期徒刑
    部分，依刑法第二條第一項前段規定，應適用修正後刑法第四十一條第一項前段
    規定，併諭知易科罰金折算之標準。另被告乙○○前未曾受有期徒刑以上刑之宣
    告，有上開前科紀錄表可稽，其犯罪情節尚屬輕微，經此罪刑宣告之教訓後，當
    知警惕，應無再犯之虞，故本院認所宣告之刑，以暫不執行為適當，爰併予宣告
    緩刑二年，以勵自新。如附表二所示之物，屬共犯所有並供犯罪所用部分，業經
    本院八十八年度訴字第一五二號共同行為人莊東晃等人涉犯重利等案件中併諭知
    沒收確定，其餘部分則經發還，故不予重覆宣告沒收，併此敘明。
三、公訴意旨另以：被告二人參與莊東晃等人所經營之地下錢莊，貸款人未如期清償
    時，即由成員以暴力脅迫貸款人清償，嗣如附表一編號四十之被害人戊○○於借
    款後，因無力清償利息，丙○○、林清源、乙○○及莊東晃四人即基於犯意之聯
    絡，於八十六年十一月（起訴書漏載「十」）間某日，由莊東晃等人在斗六車行
    ，將戊○○強押至雲林縣斗六市○○路省立醫院附近前朝代ＫＴＶ旁丙○○所經
    營之漏網雜誌社，剝奪戊○○之行動自由，並恫嚇戊○○稱「如果不還錢就不要
    活」等語，致使戊○○心生畏懼，而簽發面額六萬元及十二萬元之本票二紙給被
    告等人，以脅迫使戊○○行無義務之事，另涉犯組織犯罪條例第三條第一項前段
    、刑法第三百零二條第一項剝奪人行動自由及同法第三百零四條第一項強制等罪
    嫌等語。然查：
（一）公訴人認被告二人另涉犯前開犯行，無非係以被害人戊○○於警訊中之指訴為
      依據。惟被告二人均未參與上揭期日強押被害人戊○○至漏網雜誌社，剝奪被
      害人之行動自由，及脅迫使被害人簽發上開本票之行為等情，業據被害人戊○
      ○証述明確，且在本院調查時証稱無法確認是何人強押被害人等語，其上開警
      訊中之指訴顯有瑕疵，本院又查無其他証據足以証明被告二人確有上開剝奪人
      行動自由及強制罪之犯罪事實，公訴意旨稱被告二人涉犯上開犯行，已無可採
      。
（二）又組織犯罪條例所稱之犯罪組織，係指三人以上，有內部管理結構，以犯罪為
      宗旨或以其成員從事犯罪活動，具有集團性、常習性及脅迫性或暴力性之組織
      ，該條例第二條定有明文。被告二人所參與之上開地下錢莊，雖其成員林清源
      、蔡明穆、鄭清城等人有以暴力討債之情形，然與該地下錢莊之經營並無直接
      之關連，亦與渠等所為常業重利之犯行無牽連犯之裁判上一罪之關係，而係上
      開行為人個人之行為，有本院及台南高分院上開重利等案件判決足參，本案又
      查無該地下錢莊有其他脅迫性或暴力性之証據，故難認該地下錢莊已符合上開
      條例所規範之犯罪組織。
（三）且條例第三條第一項前段係以「發起、主持、操縱、或指揮犯罪組織者」為犯
      罪構成要件，然並無証據証明被告二人所參與之地下錢莊組織即屬上開條例所
      規範之犯罪組織，已如前述；且亦無証據証明被告二人係該地下錢莊組織之發
      起、主持、操縱或指揮之人，故此部分犯罪事實，無從証明。然因公訴意旨認
      此部分與前開有罪部分，有牽連犯之裁判上一罪關係，故均不另為無罪之諭知
      ，併此敘明。
四、據上論斷，應依刑事訴訟法第二百九十九條第一項前段，刑法第二條第一項前段
    、第二十八條、第三百四十五條、第四十一條第一項前段、第七十四條第一款，
    罰金罰鍰提高標準條例第一條前段、第二條，判決如主文。
本案經檢察官施添寶到庭執行職務。
中      華      民      國    九十一      年      一      月      四    日
                                        臺灣雲林地方法院刑事第一庭
                                            法  官  黃  一  馨
右正本證明與原本無異。
如不服本判決，應於判決送達後十日內向本院提出上訴狀( 應附繕本 )。
                                            書記官  鄭  國  銘
中      華      民      國    九十一      年      一      月      四    日
附錄法條：
刑法第三百四十五條
以犯前條之罪為常業者，處五年以下有期徒刑，得併科三千元以下罰金。
